【裁判字號】    95,台上,4654
【裁判日期】    950824
【裁判案由】    殺人
【裁判全文】
最高法院刑事判決            九十五年度台上字第四六五四號
    上  訴  人  台灣高等法院台中分院檢察署檢察官
    被      告  甲○○
    上  訴  人
    即  被  告  乙○○
                        在押.
    上 列一 人
    選任辯護人  熊梓檳律師
                林堡欽律師
    上  訴  人
    即  被  告  丙○○
                        台灣省台北縣新店市○○路11巷12弄
                        23號.
    選任辯護人  林開福律師
上列上訴人等因被告等殺人案件，不服台灣高等法院台中分院中
華民國九十五年五月二日第二審判決（九十四年度上重訴字第五
四號，起訴案號：台灣台中地方法院檢察署九十三年度偵字第二
０二二二號），提起上訴，本院判決如下：
    主  文
原判決撤銷，發回台灣高等法院台中分院。
    理  由
本件原判決撤銷第一審關於被告甲○○、上訴人即被告乙○○、
丙○○部分之科刑判決，改判仍論處乙○○、丙○○共同殺人罪
刑（均處無期徒刑，褫奪公權終身），另諭知甲○○無罪；固非
無見。
惟查：一、原判決事實認定：「於民國九十三年九月間，由乙○
○得知甲○○遭槍擊乃柳東坡唆使他人所為，乙○○遂與梁原魁
、丙○○商議採取報復行動，而共同基於持槍殺人之犯意聯絡，
議定由乙○○取得作案用之手槍、子彈及於現場指揮與接應，由
丙○○駕駛自小客車接應，及由梁原魁持槍下手槍擊柳東坡，乙
○○並探聽取得柳東坡之住處、經常出入場所、駕駛車輛之車種
與車號等訊息」（原判決正本第二頁）；但原判決於理由欄一、
(四)說明：「被告乙○○供稱：『我是今（九十三）年九月間，才
聽朋友提起我哥哥甲○○是遭『阿坡』開槍射傷的』……等語，
顯見被告乙○○於九十三年九月間即已知悉被告甲○○遭受槍擊
係被害人柳東坡所為無疑」，於理由欄一、(五)(2)說明：「被
告乙○○於九十三年十一月十日下午一時三十八分起之警詢供稱
：『我與梁原魁、丙○○等三人原先計畫要持槍押走柳東坡，要
問柳東坡我大哥甲○○是否就是他所為』、『因我們知道我大哥
甲○○去年被人開槍是柳東坡幹的，所以我們要以相同的方式報
復柳東坡』等語」，「於九十三年十一月十一日上午六時十分起
之警詢供稱：『案發前約一星期，我、丙○○、梁原魁等三人，
在台中市○○路五一０號十四樓之三談及我大哥甲○○被槍傷事
件，甲○○住院期間，我們都有去照顧過他，知道他的傷勢很嚴
重……我們就決定要教訓柳東坡……』等語」（原判決正本第九
頁、第十四頁至第十五頁）；依上，原判決關於乙○○、丙○○
與梁原魁三人何時共謀及如何報復柳東坡，其事實認定係九十三
年九月間，基於持槍殺人之犯意，於理由似認係於案發前一星期
（應為九十三年十月上旬），又先謂係要持槍押走被害人，繼認
係謀議以槍擊之方式報復，前後不一，自有判決理由矛盾之違法
。二、原判決於事實欄認定：「乙○○並自不詳處所取得可發射
子彈具有殺傷力之改造手槍一把、制式子彈十一顆，及取來為掩
飾面目用之全罩式安全帽一頂、口罩一個、雨衣一件，將之攜帶
進入丙○○所駕駛之自小客車內，其等（指乙○○、丙○○、梁
原魁三人）即意圖槍殺柳東坡而共同持有上開槍彈」（原判決正
本第二頁），於理由欄一、(八)說明：「本件在命案現場蒐證取得
之彈殼與彈頭碎片，依彈頭之外觀及彈殼底部標記，研判係口徑
９ｍｍ之彈頭、彈殼，彈殼為制式子彈之彈殼，有前開內政部警
政署刑事警察局槍彈鑑定書可參。惟本件行兇之手槍業經被告丙
○○丟棄，警方亦未尋獲，是該把手槍究係制式手槍？抑或改造
手槍？被告梁原魁於原審審理時證稱：『好像是制式，但我不敢
確定』、『那把槍我大致瞭解，我服兵役時，有接觸手槍』等語
……雖梁原魁係本於其個人意見而為上開證述，惟係基於其個人
服兵役時接觸手槍之實際經驗為基礎所為之證述，依刑事訴訟法
第一百六十條之規定，自得作為證據，然依上開證詞，被告梁原
魁並無法確定該把手槍為制式手槍。另依內政部警政署刑事警察
局函示意見認：『改造手槍是否可擊發制式子彈？依本局實際經
驗，若改造手槍之機械結構良好且其槍管彈室完全符合制式子彈
之口徑，則不排除改造手槍可擊發制式子彈之可能』，有該局九
十四年五月二十五日刑鑑字第０九四００六八三一二號函附於原
審卷可按，是被告梁原魁所持行兇用之手槍亦有可能係機械結構
良好且槍管彈室完全符合本件９ｍｍ口徑子彈之改造手槍。因此
依『罪疑利益歸被告原則』，應為有利於被告之認定，故認定本
件行兇用之手槍為改造手槍」（原判決正本第十八頁至第十九頁
）；即原判決事實及理由認定本件乙○○交予梁原魁之槍枝係屬
改造之手槍，非屬制式手槍，但依上開理由，原判決既認梁原魁
所供槍枝係屬制式得為證據，嗣又認槍枝非屬制式，係改造之手
槍，其採證已違證據法則，且梁原魁有關制式手槍之供述如何不
足採信，原判決並未詳為說明其理由，亦有判決理由不備之違誤
。又槍枝既係由乙○○交給梁原魁，案發後由丙○○棄置，則該
槍枝是否為制式，抑或改造，原審未就此對二人予以調查，於判
決理由內復未說明，遽為認定，亦嫌速斷。三、刑法第三十八條
第一項第二款、第三項之規定，供犯罪所用之物得沒收者，以屬
於犯人者為限，此須於犯罪事實中明確記載，並於理由內說明其
認定所憑之證據，始為合法。原判決於事實欄記載乙○○：「取
來為掩飾面目用之全罩式安全帽一頂、口罩一個、雨衣一件」，
於理由欄二、說明：「扣案之安全帽一頂、口罩一個、雨衣一件
，應係被告乙○○所取得供共同犯殺人罪使用之物，均應依刑法
第三十八條第一項第二款之規定諭知沒收」（原判決正本第二十
二頁）；對上開扣案物品，未於事實及理由內認定說明係乙○○
所有，自有違誤。四、原判決於理由欄三、(三)說明：「梁原魁於
警詢時稱：『我覺得甲○○、乙○○、丙○○是經過事先計畫的
』，偵查中稱：『就至醫院，乙○○叫我在車上等，他自己上去
找甲○○……他下來後就拿一萬元（新台幣，下同）給我』等情
，足證梁原魁並未至病房與甲○○見面，而甲○○、乙○○均否
認有交付一萬元之事，梁原魁既未與甲○○見面，而乙○○又否
認轉交金錢，梁原魁所稱一萬元係甲○○交付，實難採信，被告
梁原魁所稱其『覺得』甲○○……事先計畫云云，僅係被告梁原
魁之『覺得』，尚難據此『覺得』而為被告甲○○不利之認定。
於偵查中雖供稱：『至中山醫院看甲○○，我至病房的廁所上廁
所時聽到甲○○對乙○○說東西（指要去槍擊柳東坡之東西）有
沒有準備好……』然於原審則稱：『（你們在醫院時，有無跟甲
○○談到這件事？）……我在廁所時有依稀聽到甲○○與乙○○
交談，甲○○對乙○○說如果要去做，不要做到敗露，當時丙○
○也在那邊』，又稱：『我在廁所洗手的時候，有聽到甲○○交
代乙○○東西要準備好』等情，惟甲○○、乙○○、丙○○均否
認有談論槍擊報復之事，而梁原魁均稱其位置係在廁所，於偵查
中稱：『上廁所時聽到』，於原審則稱：『在廁所時依稀聽到』
或稱：『我在廁所洗手的時候有聽到』，甲○○之辯護人於本院
詰問梁原魁，遭梁原魁拒絕證言，而梁原魁既未在場，僅係在廁
所『依稀』聽到，既非明確，即不得據以採為被告甲○○不利之
證據，另梁原魁所稱：案發後被告甲○○有主動問其開槍的情形
，並要其承擔一切罪責，不要牽扯其他人等語，惟此乃槍擊事件
之後，自難據以推論被告甲○○事前有參與謀議或教唆之事實」
，因而為有利甲○○之認定（原判決正本第二十九頁至第三十頁
）。但依卷內資料，梁原魁於警詢及偵查中均供及案發後逃亡前
與乙○○先至醫院找甲○○拿錢外，於偵查中復供稱：「我每天
晚上都留在醫院照顧甲○○，我確實有聽到甲○○談到柳東坡的
事情，……主要談話內容是外面的人都說是柳東坡做的，要找人
跟他，並開槍對他報復。只要除了沒有我們四人之其他外人在場
，常會提到這個話題……還有一次，甲○○住院期間，甲○○有
跟乙○○說如果要做，東西要準備好，如果要做暗的話，計畫要
想好」，「我們於早上九時半先約在公益路六十八號的十五樓碰
面，是乙○○叫我打電話給丙○○在上述地點集合，乙○○跟我
說當天要去找柳東坡報仇，……我們碰面後於早上十一時半至中
山醫院看甲○○，我至病房的廁所上廁所時聽到甲○○對乙○○
說東西有沒有準備好，乙○○回說有，……甲○○有問丙○○車
子是向何人借的」（九十三年度偵字第二０二二二號卷(二)第七十
三頁至第七十九頁）。於第一審供稱：「我在廁所時有依稀聽到
甲○○與乙○○交談，甲○○對乙○○說如果要去做，不要做到
敗露，當時丙○○也在那邊」，「因為要去高雄，乙○○說要先
去醫院拿錢」、「我不知道乙○○拿到多少錢，他有拿一萬元給
我，說這是大哥要給我的」、「他（指甲○○）問我在什麼情況
下對他開槍，打中他那裏，並告訴我說被抓到時，要我說要講得
很氣憤，……且臨時去找他的」、「因為當時甲○○要我把這些
事情（即在醫院聽到甲○○與乙○○交談的事）都不要說，說如
果我有聽到就不要說到他」、「我在廁所洗手的時候，有聽到甲
○○交代乙○○東西要準備好，如果要做就做到不要敗露」等語
（第一審卷(二)第九頁、第二十五頁、第二十七頁）；則梁原魁關
於案發前即多次在醫院聽到甲○○要找人對柳東坡報復，要乙○
○準備好、計畫好，於案發當天上午在醫院內有聽到甲○○問乙
○○有無準備好，案發後於逃亡前與乙○○前往醫院，甲○○拿
錢給乙○○供作逃亡費用等各節，其供述均屬一致，而原判決於
事實欄亦認定案發當天先由丙○○向不知情之吳昇勇借用小客車
，與乙○○、梁原魁會合後，於用完午餐後三人一同至醫院探望
甲○○，於下午離開醫院後，始開始追蹤柳東坡等情（原判決正
本第二頁至第三頁）；如果非虛，則梁原魁供稱於案發當日在醫
院時曾聽到甲○○問乙○○東西有沒有準備好等情，是否全然無
稽，非無審究餘地，原審未予究明，遽為有利甲○○之判決，自
有違誤。綜上，應認原判決有撤銷發回之原因。
據上論結，應依刑事訴訟法第三百九十七條、第四百零一條，判
決如主文。
中    華    民    國  九十五  年    八    月  二十四  日
                      最高法院刑事第十二庭
                          審判長法官  林  永  茂
                                法官  洪  文  章
                                法官  蘇  振  堂
                                法官  蕭  仰  歸
                                法官  何  菁  莪
      本件正本證明與原本無異
                                      書  記  官
中    華    民    國  九十五  年    八    月   三十   日
                                                      Ｋ


司法院資訊處製作；財團法人民間司法改革基金會備份。
